行　政　法　院　判　決　　　　　　　　　　　　　八十七年度判字第二六四九號
　　原　　　告　甲○○○
　　訴訟代理人　薛松雨　律師
　　　　　　　　游成淵　律師
　　　　　　　　李宗旺
　　被　　　告　臺南縣稅捐稽徵處
　　訴訟代理人　陳惠珍　　　為.
　　　　　　　　程淑美　　　為.
右當事人間因土地稅法事件，原告不服財政部中華民國八十六年十月二十九日台財訴
第000000000號再訴願決定，提起行政訴訟。本院判決如左︰
　　主  文
再訴願決定、訴願決定及原處分均撤銷。
　　事  實
緣原告於民國八十三年二月二十四日因買賣取得坐落臺南縣永康市○○段五五四—六
、五五四—七地號兩筆農業用地，並申准依土地稅法第三十九條之二第一項規定免徵
土地增值稅新臺幣（下同）五、二五一、六四三元。嗣被告於八十四年十一月二十九
日派員會同農業、地政機關人員辦理免徵土地增值稅之農地清查，至現場勘查，發現
該土地非依法令變更為「國寶山莊」圍牆內休閒場地使用，而未繼續供農業使用。經
被告所屬新化分處於八十五年九月十七日再次派員勘查及實地測量結果，系爭五五四
—六地號及五五四—七地號面積分別為一、一二八平方公尺及二四七平方公尺，而已
舖設紅磚道、興建涼亭及休閒場地使用之面積分別為三一一．一六平方公尺及八一平
方公尺。被告以其未繼續耕作面積已各逾土地面積之五分之一，乃依土地稅法第五十
五條之二規定，按原免徵土地增值稅處以兩倍罰鍰一○、五○三、二○○元（計至百
元）。原告不服，申請復查，未獲變更，一再訴願，遞遭決定駁回，遂提起行政訴訟
。茲摘敘兩造訴辯意旨於次：
原告起訴意旨及補充理由略謂︰查系爭土地本非以圍牆為範圍，圍牆內尚有部分土地
非屬原告所有，經原告委託專人測量結果，翹翹板（二．五平方公尺）、溜滑梯（一
一．九平方公尺）、鞦韆（七．五平方公尺）及部分紅磚道之位置雖在圍牆內，但在
系爭土地範圍之外，自不得將其劃入未繼續耕作範圍，被告將之列入計算未繼續耕作
範圍，致超過系爭土地面積之五分之一，損及原告權利。次按所謂農業用地，依農業
發展條例第三條第十款及土地稅法第十條規定，係指「供農作、森林．．．及與農業
經營不可分離之農舍．．．灌溉、排水及其他農用之土地」。又農地改良包括「．．
．水土保持、土壤改良及修築農路、灌溉、排水．．．等設施」、「保護區為國土保
安、水土保持、維護天然資源及保護生態功能而劃定，經本府審查核准得為左列之使
用．．．六、為保護區內地形、地物所為工程。」分別為平均地權條例施行細則第十
一條、都市計畫法臺灣省施行細則第二十五條第六款所明定。財政部八十一年七月二
日台財稅第000000000號及八十三年六月十七日台財稅第八三一五九八六八
九號函，對免稅農地上興建農舍查獲後始取得建照執照並合標準者是否處罰一事，均
表示無土地稅法第五十五條之二第二款規定情形。原告於系爭土地舖設透水性地傳，
意在在防止水土流失，增加水土保持作用，與鄰旁草皮、西板樹之生長息息相關。該
草皮、樹木及紅磚道等設置，係作為示範農園之樣品，以為促銷之用，故紅磚道為農
業經營所不可或缺之排水土地，依前開農業用地定義，舖設透水性地磚部分，仍屬農
業用地之使用，無須得主管機關之審查核准。被告未查明系爭土地實際使用狀況，遽
認該地供作休閒場地使用，實違背法令。況縱如被告所辯，此種使用依都市計畫法臺
灣省施行細則第二十五條第六款規定，應經主管機關之審查核准，惟原告已於事後獲
臺南縣政府認定核准，該府以其不影響都市計畫為由，去函臺灣省政府申請核備，並
經臺灣省政府八十七年七月六日八七府建四字第五三○九九號函核准。該紅磚道為都
市計畫法臺灣省政府施行細則第二十五條第六款所定之地形地物工程，被告會勘紀錄
亦載明係「水土保持雜項工程」；臺南縣政府工務局更認係「土壤改良及修築農路」
、「以利水土保持，避免環境污染」而核發使用執照，依前開財政部函釋，雖係事後
獲得核准，亦應不罰。關於系爭紅磚道可否認供作農業使用一案，因尚有疑義，仍須
主管機關臺南縣政府建管課之認定，被告遂於八十五年間，函請臺南縣永康鄉公所報
請臺南縣政府核認，雖經該所屢次發函，未見臺南縣政府回覆，該所竟逾越權限，未
待其回函，逕自認定非供農業使用，此種須經他機關協力之行政處分，於未經該機關
之協力前，逾越權限，自行認定，被告以之為裁罰之依據，自屬違法。另系爭五五之
四—六地號土地紅磚道中種植樹木部分，純供農業使用無疑，不應計入未繼續耕作土
地內；花架，全為木製材質，係為栽植九重葛、絲瓜之用，亦係供農業使用。依都市
計畫法臺灣省施行細則第二十五條規定，須經主管機關審查核准者，係「造林與水土
保持設施」，絲瓜、九重葛並不在該款規定範圍，且種植於土地中，即為土地之成分
，成為土地天然資源之一部，當無須經主管機關核准可逕行為之。被告未細查其設置
目的與栽植之作物為何，遽認非依法令供作休閒場地使用，其處分應屬違法。即令認
紅磚道等之設置係非依法令變更為非農地使用，面積亦未達土地面積之五分之一，至
多僅能依比率科罰，不應按原免徵稅額處罰。再者，系爭五五四—七地號圍牆外之土
地，鄰近圍牆邊部分，其上植有數量不等之樹木、玉米等作物，本即供作農業使用，
此有被告會勘照片及原告所攝照片可稽。而緊鄰前開土地外側部分，早為高速公路局
設置溝渠，部分為箱涵、部分為明溝，供鄰旁高速公路及原告所有土地排水之用，此
部分土地，原告雖享有所有權，然使用權之行使已受限制，無從為任何農業使用。箱
涵外側三角形狀土地，亦遭高速公路局舖設道路供公眾通行，依行政法院四十五年判
字第八號判例，原告使用上須受限制，不得違背供公眾通行之目的而為利用，遑論於
其上栽植農作物或為其他農業使用，自不得計入未繼續耕作之面積。且原告於八十三
年買受系爭土地時，早有排水溝、道路設置於上，經原告申請，被告亦核准免徵土地
增值稅，詎料現又認此非供農業使用，反復不一，動搖行政行為之安定性。再查，被
告認系爭土地供作國寶山莊圍牆內之休閒場地使用，惟與系爭土地相鄰之五五四地號
土地，地目為住宅區，非原告所有，其上之國寶山莊，原告亦未購有任何房屋，何須
提供自有土地供國寶山莊之住戶作休閒使用？原處分之認定有違經驗法則。按民主法
治國家之行政作用過程，行政機關作成限制或剝奪人民自由或權利之行政處分前，應
盡可能提供當事人陳述意見之機會，使行政行為合乎公正民主之程序。被告依土地稅
法第五十五條之二規定，處原告免徵土地增值稅二倍罰鍰，無非以其單方派員丈量所
得結果為據，由於土地並無明顯之界線或界標可資區隔，於該處分作成前，即勘查、
測量階段，難期丈量之結果完全符合事實，當事人之參與及意見之提供即成為勘查結
果正確性之重要依據，故被告應通知原告參與陳述意見。惟被告僅單方派員會同農業
、地政機關實施勘查，未通知原告參與，未給與陳述意見之機會，忽略程序上之正當
權利。且鈞院八十六年度判字第一○五八號判決要旨，認稅捐機關清查農地違規使用
，必須附上地籍圖之測量勘驗結果，否則其對農地地主之處罰，即屬不當。本件被告
未附土地測量勘驗結果，即予處罰，該處分實已違背法令。原告對系爭土地之利用，
自始即作農業使用，從未有變更使用方式情事，即使如被告所指有非法使用情形，亦
根本未達系爭土地面積之五分之一，原告雖於事後委請測量公司丈量，惟丈量之目的
，乃將系爭土地原利用情形，以及未違反五分之一面積限制之正確事實陳報，以證被
告丈量勘測之違誤，並非將系爭土地之部分恢復為農業使用後，藉再行丈量方法以規
避處罰，被告指稱原告係恢復農業使用後再行丈量，除違反刑法第二百十三條公務員
登載不實之罪外，其企圖以此掩飾其丈量結果之瑕疵，理由實不足採。被告聲稱系爭
土地之現場會勘係會同農業及地政機關共同實施，惟依會勘紀錄記載，地政機關人員
並未參與，其僅依照稅捐機關所引導之地點進行勘測，而對於土地面積若干？違規面
積若干？界線何在？涵蓋範圍如何？被告根本不能明確知悉。當時又無地籍圖以供比
對，土地之四界不詳，被告逕行認定，有重大瑕疵。且其勘測結果係以繪於便條紙之
幾何圖形為憑，未有地政機關參與實地勘查土地界走，實嫌粗率，自不能證明與實際
面積相符。再觀卷附勘查結果，系爭第五五四—七地號部分：所繪紅磚道係以圍牆作
為邊界，而實際上，圍牆內有部分非屬系爭土地範圍，此點向地政機關查詢即明。圍
牆邊不作農業使用部分，亦非完整之直角三角形，被告計算該面積時，以兩邊相乘除
以二計算，顯然錯誤。第五五四—六地號部分：將紅磚道計算至圍牆邊，紅磚道中栽
植林木部分未予扣除，均有錯誤。系爭土地經兩造再行勘測結果，第五五四之七地號
未繼續耕作部分，包括排水箱涵及道路在內，面積五○．七五平方公尺（如扣除紅磚
道內種植黑板樹之一平方公尺後，應為四九．七五平方公尺），扣除排水箱涵及道路
用地面積二○．三平方公尺後，未逾該地之五分之一等語。
被告答辯意旨略謂︰查原告於八十三年二月二十四日依土地稅法第三十九條之二農業
用地移轉免徵土地增值稅規定，取得系爭五五四之六、五五四之七地號土地。嗣經被
告於八十四年十一月二十九日辦理農免土地清查時，發現系爭土地已非依法令變更為
「國寶山莊」供作圍牆內休閒場地使用而未繼續耕作供農業使用，此有取證照片及會
同有關單位實地查核清單附卷可稽，並經被告所屬新化分處於八十五年九月十七日再
次勘查及實地丈量結果：五五四之六地號暨五五四之七地號土地面積分別為一、一二
八平方公尺及二四七平方公尺，舖設紅磚道、涼亭、休閒場地使用之面積分別為三一
一．一六平方公尺及八一．八平方公尺，其不繼續耕作面積已各逾土地面積之五分之
一，被告依土地稅法第三十九條之二第二項、第五十五條之二規定，處以原免徵土地
增值稅額二倍之罰鍰，並無不合。原告事後自行委請測量公司測量之結果，意圖變更
為非農業使用面積未逾系爭土地面積之五分之事實，然查，本件之罰鍰處分乃狹義行
政秩序罰中之租稅秩序罰，具有懲罰作用，屬行為罰，於具備土地稅法第五十五條之
二規定之行為時，即得處以原免徵土地增值稅額二倍之罰鍰，此可於財政部八十三年
四月六日台財稅第00000000之八函釋就「取得免稅農地未繼續耕作處罰後縱
塗銷移轉亦不影響處罰效力」之規定中，所引法務部八十三年三月十日法八三律決字
第○四九三○號函復文中窺見其意旨。且罰鍰處分並不因查獲違章後，回復為農業使
用而受影響，此復經財政部八十一年八月四日台財稅第八一一一六七三七四九號函示
「取得免徵土地增值稅之農業用地後，如經查明變更為以收費方式供人垂釣之釣魚池
，而非以養殖漁撈收獲為目的者，不論事後有無恢復為農業使用，仍應依土地稅法第
五十五條之二規定處罰。」暨臺灣省稅務局八十二年二月一日稅二字第八二一八六七
九號函示「納稅義務人．．．免徵土地增值稅之農業用地，如經貴處派員第一次勘查
時確已變更使用，復勘時雖恢復作農業使用，仍應依土地稅法第五十五條之二規定移
罰。」有案。從而本案原告縱於查獲違章後，將部分原已非法使用之土地面積恢復為
農業使用，並意圖使其非依法變更使用部分縮減至未達五分之一面積，惟其違章之事
實行為發生在前屬實，依上開函釋意旨仍應處罰，原處分應予維持。原告辯稱翹翹板
、溜滑梯、鞦韆之位置雖在圍牆內，然其位置在系爭土地範圍外乙節，經查被告現場
會勘係會同地政事務所及農業機關組成會勘小組，並由地政機關負責提供土地位置認
定，及農業機關負責農業用地是否繼續作農業使用之認定，有被告取證照片暨會同有
關單位實施實地查核清單附案可稽，足證原告所述與事實不符，純屬辯詞，不足採信
。至原告稱紅磚道、花架等係供農業使用云云，按都市計畫法臺灣省施行細則第二十
五條第六款規定，保護區土地得視其特性，依擬定、變更都市計畫程序訂定管理事項
之規範。擬變更使用時，明定須經主管機關審查核准。系爭土地既未依法令規定向主
管機關申請變更使用，擅自變更使用之違章事實，已至為明確。紅磚道中栽植樹木及
花架栽種九重葛、絲瓜顯係作為庭園景觀、美化環境觀賞之用，非作農業使用。又原
告究為何目的提供自有土地供國寶山莊之住戶休閒使用，核與本案違章事實之認定無
關，無庸審究。次查財政部八十年二月二十八日台財稅第八○一二四○八五二號函發
布農業用地移轉免徵增值稅案件管制檢查要點五實地查核程序(一)規定：「由稽徵機關
邀集地政及農業機關組成會勘小組，稽徵機關負責工作之策劃與推動，地政機關負責
提供作業之有關地籍藍曬圖以及土地位置之認定，農業機關負責農業用地是否繼續作
農業使用之認定。」本案已依上述規定由被告於八十四年十月十八日邀集地政及農業
機關組成會勘小組，實地勘查並就不繼續耕作情形之土地拍照存證。並於八十四年十
一月十四日發函通知原告，經原告八十四年十一月二十三日提出異議，再經被告於八
十四年十一月二十九日復行會同會勘小組複勘，其複勘結果與初勘結果一致，本件實
地查核程序並無不當。末查，本案經原告八十七年八月七日申請臺南縣永康地政事務
所會同臺南縣永康市公所農業課相關人員重新會勘及實地丈量結果，其中系爭五五四
—六地號土地，非依法變更未繼續作農業使用部分，分別為舖設紅磚道供國寶山莊住
戶內通道使用面積為一七三．○一平方公尺及暨作為庭園景觀、美化環境觀賞用之花
架、花架道路面積分別為二七．三平方公尺及一六．二七平方公尺，合計該筆土地非
依法變更使用面積合計為二一六．五八平方公尺。系爭五五四—七地號土地舖設紅磚
亦供國寶山莊住戶通道使用面積為三○．四五平方公尺。該舖設紅磚道係專供國寶山
莊位戶散步、通往大門作為通道使用，原告一再昧於事實，執詞主張係屬農路用地之
改良而非變更使用云云，查該兩筆土地既無作任何農業生產或農業經營，則舖設紅磚
道核非與農業經營不可分，縱原告事後依建築法取得什項工程執照，惟非法變更使用
違章事證洵堪認定。綜上，系爭五五四—六、五五四—七地號土地，其不繼續耕作面
積，分別為二一六．五八平方公尺及三○．四五平方公尺，尚未逾各筆土地面積之五
分之一，原處分依原免徵土地增值稅額處兩倍之罰鍰計一○、五○三、二○○元，已
有未合等語。
　　理  由
本件原處分以原告於八十三年二月二十四日依土地稅法第三十九條之二農業用地移轉
免徵土地增值稅規定，取得系爭五五四之六地號面積一、一二八平方公尺及第五五四
之七地號面積二四七平方公尺土地。嗣經查獲系爭土地已非依法令變更為「國寶山莊
」供作圍牆內休閒場地使用而未繼續耕作供農業使用，計舖設紅磚道、涼亭、休閒場
地使用之面積分別為三一一．一六平方公尺及八一．八平方公尺，已各逾系爭土地面
積之五分之一，乃依土地稅法第三十九條之二第二項、第五十五條之二規定，處以原
免徵土地增值稅額五、二五一、六四三元二倍之罰鍰一○、五○三、二○○元，固非
無見。惟按土地稅法第五十五條之二規定：「依第三十九條之二第一項取得之農業用
地，取得者於完成移轉登記後，有左列不繼續耕作情形之一者，處以原免徵土地者值
稅二倍之罰鍰，其金額不得少於取得時申報移轉現值百分之二．．．．不續耕作面積
未達每宗土地原免徵土地增值稅土地面積之五分之一，其罰鍰得按實際不繼續耕作面
積比率計算。」本件原告主張原核定認定不繼續耕作面積錯誤，經兩造會同相關機關
人員重新測量，被告陳報測量結果為：系爭五五四—六地號土地，非依法變更未繼續
作農業使用部分，分別為舖設紅磚道供國寶山莊住戶作通道使用面積為一七三．○一
平方公尺及暨作為庭園景觀、美化環境觀賞用之花架、花架道路面積分別為二七．三
平方公尺及一六．二七平方公尺，合計該筆土地非依法變更使用面積合計為二一六．
五八平方公尺；系爭五五四—七地號土地舖設紅磚亦供國寶山莊住戶作通道使用面積
為三○．四五平方公尺，均未逾各筆土地面積之五分之一，有被告10.八七南縣稅
法第八七○四四五七七號函及所附相關資料可證。依前開規定，原處分認原告變更為
非農業使用部分，逾各筆土地面積之五分之一，而依原免徵土地增值稅額處兩倍之罰
鍰一○、五○三、二○○元，即有違誤，一再訴願決定，未予糾正，俱有未當，應由
本院將再訴願決定、訴願決定及原處分（復查決定）均撤銷，由被告另為適法之處分
。
據上論結，本件原告之訴為有理由，爰依行政訴訟法第二十六條前段，判決如主文。
中    華    民    國     八十七      年     十二     月      十七       日
                    行 政 法 院 第 一 庭
                                審 判 長 評  事      黃  綠  星
                                         評  事      林  茂  權
                                         評  事      高  秀  真
                                         評  事      藍  獻  林
                                         評  事      黃  璽  君
右  正  本  證  明  與  原  本  無  異
                                         法院書記官  邱  彰  德
中    華    民    國     八十七      年     十二     月      十七       日
